臺灣嘉義地方法院民事裁定　　　　　　　99年度再字第2 號
再審原告　　王永泰
訴訟代理人　汪玉蓮律師
複代理人　　汪銀夏
視同再審
原　　告　　王蕭香芬
　　　　　　王嘉慧
　　　　　　王純慧
　　　　　　王孝慈
　　　　　　王文芳已歿）生前.
　　　　　　王文瑩
再審被告　　王峰生
上列當事人間請求所有權移轉登記事件，再審原告對於本院中華
民國99年3 月31日97年度重訴字第87號判決提起再審之訴，本院
判決如下：
    主  文
再審之訴駁回。
再審訴訟費用由再審原告負擔。
    事實及理由
一、本件再審被告係主張嘉義市○段○○段1114、1115建號建物
    及其占用之47地號土地部分移轉所有權為其單獨所有，而該
    建物及土地係再審原告與視同再審原告、再審被告因繼承關
    係而取得之公同共有物，其訴訟標的對於共同訴訟之各人必
    須合一確定，而屬必要共同訴訟。再審原告對於原確定判決
    提起再審之訴，係為有利益於共同訴訟人王蕭香芬、王嘉慧
    、王純慧、王孝慈、王文芳、王文瑩之行為，依民事訴訟法
    第56條第1 項第1 款之規定，其效力應及於未提起再審之訴
    之共同訴訟人王蕭香芬等6 人，爰併列其為視同再審原告。
二、再審原告主張本院97年度重訴字第87號民事判決有下列民事
    訴訟法第496 條第1 項第1 款規定之再審事由：
    按分割共有物係以消滅共有關係為目的。而公同共有之關係
    ，自公同關係終止，或因公同共有物之讓與而消滅。公同共
    有物分割之方法，除法律另有規定外，應依關於共有物分割
    之規定，民法第830 條定有明文。本件再審被告依83年8 月
    13日之遺囑，係只取得嘉義市○段○○段47地號（下稱47地
    號）上磚木造二層樓房及其所占基地（宏仁堂診所）與同地
    號上木造平房及其所占基地，關於上開房屋外之47地號其他
    土地及1742建號即民生北路286 號房屋部分，再審被告均無
    權利。又民法第1164條規定之遺產分割，係以遺產為一體，
    整個的為分割，而非以遺產中個個財產之分割為對象，亦即
    遺產分割之目的在遺產公同共有關係全部之廢止，而非個個
    財產公同共有關係之消滅（最高法院88年度台上字第2837號
    判決意旨) 。再審被告既依民法第1164條規定訴請分割遺產
    ，除非依民法第828 條、第829 條規定，經全體公同共有人
    同意，僅就特定財產為分割，否則依法自應以全部遺產為分
    割對象。原審就此部分未加審酌，關於其他土地（即目前47
    -7地號土地）及1742建號仍維持公同共有關係，有土地、建
    物登記第二類謄本為證，並未依民法第830 條規定，消滅共
    有關係，原審適用法規顯有錯誤。
三、按已死亡之人在實體法上無權利能力，在訴訟法上無訴訟能
    力，不論在訴訟繫屬前或訴訟繫屬中死亡，如法院誤對之為
    判決，除原有訴訟代理人或係於言詞辯論終結後宣示裁判前
    死亡者，依民事訴訟法第73條、第173 條及第188 條第1 項
    後段意旨，其判決仍生法律上之效力外，如無訴訟代理人或
    非係言詞辯論終結後死亡者，法院仍對之為判決，縱令形式
    上已經確定，仍不生實質上確定力。惟因具有判決之形式，
    依司法院大法官會議釋字第135 號解釋意旨，仍得依法定程
    序請求救濟。如該判決對已死亡之人不利，則該判決縱因宣
    示而生效，其判決正本對死亡者顯已無從為合法之送達，判
    決正本既無從為送達，上訴期間即無從起算，其判決應在未
    確定之狀態，仍應於依法承受訴訟後，對承受訴訟之人為合
    法送達，再行起算上訴期間，視該判決是否有合法上訴而決
    定其已否確定。經查，再審原告提起本件再審之訴之對象即
    本院97年度重訴字第87號判決所審理之所有權移轉登記事件
    ，係由再審原告於97年9 月19日起訴而繫屬於本院，此有民
    事起訴狀附於該卷可查。嗣經本院審理後，於99年3 月31日
    宣示判決在案，亦有民事判決可稽。惟查，視同再審原告王
    文芳於上開移轉所有權登記事件繫屬本院前即94年4 月8 日
    已於奧地利維也納十區○○街3 號死亡之事實，有再審原告
    提出之我國駐奧地利維也納中國文化研究所認證之奧地利共
    和國戶政機關華佛利敦區戶政事務所「死亡登記簿謄本」及
    我國除戶之戶籍謄本可資佐證。（見本院卷第97-100頁）本
    院未及查悉該案被告王文芳訴訟繫屬前已經死亡之事實，仍
    對之為判決。且該判決係判命(一)王文芳與其他共同被告王永
    泰、王蕭相芬、王嘉慧、王純慧、王孝慈、王文瑩應將坐落
    於嘉義市○段○○段47地號，如附圖所示A 部分面積170 平
    方公尺，及C 部分面積131 平方公尺分割後，移轉登記為原
    告即本件再審被告王峰生所有；(二)王文芳與其他共同被告王
    永泰、王蕭相芬、王嘉慧、王純慧、王孝慈、王文瑩應將坐
    落嘉義市○段○○段1114及1115建號建物所有權移轉登記為
    原告即本件再審被告王峰生所有。觀諸該判決結果顯然對王
    文芳不利，但該判決正本對王文芳而言，顯已無法合法送達
    予王文芳，上訴期間自然無法起算，故該判決仍在未確定之
    狀態，殆可確認。
四、按提起再審之訴，係對於已確定之判決，聲明不服之方法。
    此觀民事訴訟法第496 條第1 項前段規定，有下列各款情形
    之一者，得以再審之訴對於確定終局判決聲明不服自明。如
    該判決尚未確定，自不得對之提起再審之訴。又再審之訴不
    合法者，法院應以裁定駁回之，同法第502 條第1 項亦定有
    明文。經查，再審原告提起本件再審之訴之對象即本院97年
    度重訴字第87號所有權移轉登記事件，本院所為之終局判決
    ，既因無法合法送達予該案之被告王文芳而尚未確定，則本
    件再審原告對之提起再審之訴，揆諸上開法條之規定，本件
    再審之訴自屬不合法，自應以裁定駁回之。
五、據上論結，依民事訴訟法第502 條第1 項、第95條、第78條
    ，裁定如主文。
中    華    民    國   100    年    5     月    5     日
                        民二庭法  官  曾文欣
以上正本係照原本作成。
如對本裁定抗告須於裁定送達後10日內向本院提出抗告狀，並繳
納抗告費新臺幣1,000元。
中    華    民    國   100    年    5     月    5     日
                              書記官  蘇姵容